【裁判字號】    94,上更(一),179
【裁判日期】    950125
【裁判案由】    偽造有價證券等
【裁判全文】
臺灣高等法院刑事判決             94年度上更(一)字第179號
上  訴  人
即  被  告  丙○○
選任辯護人  王  上  律師
上列上訴人因偽造有價證券等案件，不服臺灣桃園地方法院，90
年度訴字第1532號，中華民國90年10月31日第一審判決（起訴案
號：臺灣桃園地方法院檢察署90年偵字第141號）提起上訴，經
判決後，由最高法院發回更審，本院判決如下：
    主      文
原判決撤銷。
丙○○行使偽造私文書，足以生損害於他人，累犯，處有期徒刑
肆月，如易科罰金，以參佰元折算壹日；八十六年十二月廿五日
在亞洲鐘錶有限公司消費之簽帳單之客戶存查聯壹紙、商店存查
聯上偽造之「丁○○」之署名壹枚，均沒收。
被訴偽造有價證券部分無罪。
    事      實
一、丙○○意圖為自己不法之所有，於民國86年12月24日晚間11
    時許，在桃園縣中壢市興和里十四鄰下興南2之11號「喜泰
    科技有限公司」辦公室內，竊取其三親等旁系血親親叔叔丁○○所有之現金新台幣（下同）7萬元、美商花旗銀行信用
    卡一張、空白支票（付款人為萬泰商業銀行中壢分行）及空
    白本票（支票、本票均已經丁○○在發票人欄蓋用印章）各
    一本，得手後均據為己有（所涉侵入住居罪、親屬間竊盜罪
    部分，均未據丁○○提出告訴及起訴）。丙○○乃意圖為自
    己不法之所有，於翌（25）日，持上開竊得之花旗銀行信用
    卡，冒「丁○○」之名至亞洲鐘錶有限公司刷卡詐購手錶一
    只，並在一式二聯之消費簽帳單（客戶存查聯、商店存查聯
    ）上偽簽「丁○○」之署名，表示確係「丁○○」本人欲購
    買該手錶，並將商店存查聯行使交付該公司銷售員，致該公
    司銷售員陷於錯誤，將價值十八萬元之手錶一只交付丙○○
    ，足以生損害於該公司、花旗銀行及「丁○○」本人。嗣於
    有偵查權限之機關發覺前，丙○○即向其叔丁○○坦承犯行
    ，並於八十七年一月十四日由其父親李木華陪同，至桃園縣
    警察局中壢分局興國派出所自首，並接受裁判。
二、案經丙○○自首由桃園縣警察局中壢分局報告臺灣桃園地方
    法院檢察署檢察官偵查起訴。
    理      由
本件判決理由分二部分說明之：
甲、有罪部分：
一、訊據上訴人即被告丙○○對於其在右揭時、地拿取其叔丁○○所有之信用卡使用等情，均坦承不諱，核與其叔丁○○所
    述相符，並有該信用卡消費明細（90年偵字第141號偵卷15
    頁）及簽帳單影本（客戶存查聯及商店存查聯，見原審法院
    86年訴字第1810號刑事卷77頁、第78頁）可資佐證。且美商
    花旗銀行亦將本院該月消費單郵寄本院，核閱結果86年12月
    25日丁○○領用之信用卡確有至亞洲鐘錶有限公司刷卡消費
    十八萬元（附本院卷）。是被告有冒名消費刷卡行為，至堪
    認定。
二、被告丙○○雖辯稱伊與叔父仍同財共居，伊叔之信用卡早於
    85年間交伊使用，用完未還，伊叔事忙忘記，竟向警方報告
    失竊，實有誤會，該信用卡上既有照片，店家一看便可得知
    非本人使用，故伊縱有使用，仍無偽造署押及詐欺之犯意。
    惟查：
  (一)被告丙○○係因賭欠債，而竊取其叔之現金、信用卡，其中
    以信用卡消費部分，係偽簽其叔叔「丁○○」之簽名，而購
    買手錶拿去典當，再拿現金去還債，已經被告迭在另案及本
    案審理中直陳在卷（原審法院86年訴字第1810號刑事卷34頁
    反面、第113頁、第114頁、90年訴字第1532號刑事卷第19頁
    、本院89年上訴字第2970號刑事卷48頁），衡以被告坦供：
    「我父親對我非常失望，不可能給我（錢），我想到要向我
    叔叔借錢，但因我叔叔不在家，我才起意用偷的。」（同上
    本院卷37頁），核與其叔丁○○在警局指稱：「我於86年12
    月24日晚…在中壢市…下興南2之11號失竊支票、本票各一
    本、花旗信用卡乙張、新台幣柒萬元。」、「因為丙○○向
    我認錯，並說明一切，我才知道是丙○○偷的。」、「我不
    提出告訴」（87年偵字第1080號偵卷8頁）相符，並有其立
    具領回失竊之支票、本票之領據及以「被竊」為由，向支票
    之付款銀行辦理票據掛失止付通知事宜之通知書等各影本存
    卷（同上偵卷第10頁、第10之1頁）可參，足見被告所辯信
    用卡早交伊使用，要無可採。
三、本件信用卡有該信用卡影本在卷（本院前審卷第65頁91年5
    月1日筆錄後）可憑，一般店員實難知悉被告非該卡之領用
    所有人，姑不論被告與其叔叔是否同財共居，被告既未事先
    徵得其叔叔丁○○之同意，而擅自以其叔「丁○○」之名義
    簽名，自屬無權製作而製作之偽造行為，而且丁○○如事先
    有同意借錢予被告，則儘可以現金交付，絕非同意其冒簽名
    ，詐購價值昂貴之手錶，再任被告持以典當得款還債，足見
    被告所辯無偽造文書及詐欺犯意委無可信。
四、至最高法院發回意旨指示：卷查上訴人於警詢時供稱：「信
    用卡我拿去使用，共使用五次，第一次在台北餐廳冒刷新台
    幣壹萬壹仟元左右。第二次在台北冒刷一只手錶金額為新台
    幣壹拾捌萬元左右。第三次在台北金樓冒刷貳萬參仟元左右
    。第四次在台北餐廳冒刷壹萬元左右。第五次在台北舞廳冒
    刷壹萬壹仟元左右」等語。嗣於檢察官偵詢時亦供稱：「信
    用卡刷五次，金額二十三萬元，我簽丁○○之名刷卡」、「
    信用卡刷了二、三個地方，也都是我簽丁○○的名字」等語
    （見87年度偵字第1080號偵查卷第4頁反面、第16頁，90 年
    度偵字第141號偵查卷第10頁反面）。提示被告除前開冒名
    刷卡購買手錶外，可能另涉其他冒刷行為，經本院函詢後，
    美商花旗銀行94年5月23日政查字第6299號函稱：客戶丁○○自86年12月至87年1月間之簽帳單影本等資料，因已超過
    國際信用卡組織規定之簽帳單調閱期限，故本行無法代為調
    閱等語。是除前開認定犯罪部分外，因無簽帳單可資比對，
    被告是否另有冒名刷卡購物，即不能證明，附此說明。
五、核被告丙○○所為，其持被害人丁○○之信用卡於如前開所
    述時間前揭所示特約商店刷卡購物，假冒被害人「丁○○」
    之名義偽造被害人「丁○○」之署名於簽帳單上，偽造被害
    人「丁○○」確認消費金額之簽帳單，該簽帳單屬刑法第
    210條所稱之私文書；又持前開簽帳單行使交付與各該特約
    商店，使各該特約商店陷於錯誤，詐得相當於如前揭所示價
    值財物，足以生損害於發卡銀行及依約與持卡人交易之特約
    商店確認持卡人身分之正確性及被害人丁○○之行為，核係
    犯刑法第216條、第210條之行使偽造私文書罪及同法第339
    條第1項之詐欺取財罪。公訴人認被告冒刷被害人之信用卡
    詐購手錶之犯行，係犯刑法第339條第2項之詐欺得利罪，尚
    有未洽，然起訴事實既與本判決認定事實同一，爰依法逕行
    變更起訴法條。被告偽造之被害人「丁○○」署押，均屬偽
    造文書之部分行為，偽造後復持以行使，偽造私文書之低度
    行為為行使之高度行為所吸收，均不另論罪。所犯上開行使
    偽造私文書及詐欺取財罪間，互有方法行為、目的行為之牽
    連犯關係，應依刑法第55條規定，從一重之行使偽造私文書
    罪處斷。被告曾於78年間因違反懲治盜匪條例案件，經最高
    法院判處有期徒刑三年六月確定，甫於82年6月9日縮刑期滿
    執行完畢，此有本院被告全國前案紀錄表附卷可查，其於五
    年以內再犯本件有期徒刑以上之罪，為累犯，應依刑法第四
    十七條之規定，加重其刑。惟被告丙○○於犯罪未被發覺前
    自首，有警局之案件報告書及筆錄可憑，並接受裁判，應依
    刑法第62條前段之規定，減輕其刑。以上並先加重後減輕之
    。
六、原審就被告丙○○盜用信用卡冒名消費之行使偽造文書行為
    部分據以論罪科刑，固非無見，惟查原判決未認定被告丙○○此部分犯行業經得到被害人丁○○原諒，且已經清償發卡
    銀行，犯罪所生危害減輕，尚有未洽。被告丙○○上訴意旨
    否認犯罪雖未足採，但原判決此部分既有前揭可議之處，仍
    屬無可維持，應由本院將原判決此部分撤銷改判。爰審酌被
    告丙○○因缺少金錢而犯罪之動機、盜用信用卡冒名消費所
    用之手段、消費款業經被告家族清償發卡銀行，所生危害已
    減輕，及犯罪後經獲得被害人丁○○之原諒等一切情狀，量
    處如主文第二項所示之刑。再被告行為後，刑法第41條已於
    90年1月10日修正公布施行，修正後第41條已修正為：「犯
    最重本刑為五年以下有期徒刑以下之刑之罪，而受六個月以
    下有期徒刑或拘役之宣告，因身體、教育、職業、家庭之關
    係或其他正當事由，執行顯有困難者，得以一元以上三元以
    下折算一日，易科罰金。但確因不執行所宣告之刑，難收矯
    正之效，或難以維持法秩序者，不在此限。」、「併合處罰
    之數罪，均有前項情形，其應執行之刑逾六月者，亦同。」
    較之原第41條規定：「犯最重本刑為三年以下有期徒刑以下
    之刑之罪，而受六月以下有期徒刑或拘役之宣告，因身體、
    教育、職業或家庭之關係，執行顯有困難者，得以一元以上
    三元以下折算一日，易科罰金。」比較新舊法之適用，應以
    修正後之規定顯較有利於被告，自應適用新法，並依新法諭
    知易科罰金之折算標準。被告於86年12月25日在亞洲鐘錶有
    限公司消費之簽帳單之客戶存查聯一紙，係被告所有而為其
    犯罪所生之物，應依刑法第38條第1項第3款之規定宣告沒收
    （當然包括其上偽造之署名），而該簽帳單之商店存查聯上
    所偽造之「丁○○」之署名，則應依刑法第219條之規定，
    宣告沒收。
乙、改判無罪部分：
一、公訴意旨略以：被告丙○○於民國86年12月24日23時許，在
    桃園縣中壢市興和里十四鄰下興南2 之11號喜泰科技有限公
    司辦公室內，除竊取其叔丁○○所有之現金新台幣（下同）
    七萬元（親屬間竊盜罪嫌未據告訴及起訴）、信用卡外，另
    竊取支票及本票各一本，得手後均據為己有（所涉侵入住居
    罪嫌、親屬間竊盜罪，未據告訴及起訴）。復基於行使偽造
    有價證券之概括犯意，先於不詳時、地偽刻「丁○○」之印
    章一枚，再於86年12月底，以「丁○○」之名義開具如附表
    所示之支票六張、本票二張，面額共計220萬元，並行使交
    付予「乙○」（查無其真實姓名年籍資料）。因認被告丙○○此部分所為，涉有刑法第第201條第1項之偽造有價證券罪
    嫌。其偽刻印章乃係偽造有價證券之階段行為、行使偽造有
    價證券之低度行為應為偽造有價證券之高度行為所吸收，均
    不另論罪。偽造之「丁○○」印章，併請依法宣告沒收。
二、按犯罪事實應依證據認定之，無證據不得推定其犯罪事實，
    刑事訴訟法第一百五十四條定有明文。又刑事訴訟法上所謂
    認定犯罪事實之證據，係指足以認定被告確有犯罪行為之積
    極證據而言，該項證據自須適合於被告犯罪事實之認定，始
    得採為斷罪資料；如未發現相當證據，或證據不足以證明，
    自不能以推測或擬制之方法，以為裁判之基礎，最高法院二
    十九年上字第三一○五號、四十年台上字第八十六號分別著
    有判例可資參照。
三、起訴意旨認被告涉有偽造有價證券罪嫌，無非以上開犯罪事
    實，業據被告丙○○坦承不諱，核與被害人丁○○於警訊時
    供訴之情節相符，並有萬泰銀行票據掛失止付通知書、及「
    丁○○」之印章一枚扣案足憑等為其論據。
四、訊據被告丙○○辯稱：我確實是把我叔叔的票據交給乙○做
    為抵債之用。我把票據交給乙○的時候，票據上的金額及日
    期是空白的。那是因為我之前有欠乙○新台幣一百多萬元的
    債務，所以我就把我叔叔丁○○所有的空白票據交給乙○作
    抵押，因為他就要我出面處理這筆錢。票據並不是我開的。
    我僅知道票據上原本就已經蓋好章，但是票據上的字並不是
    我寫的。是乙○打電話告訴我的，他說要使用那些票據，所
    以他就把金額、日期填上，並把票據使用出去。後來我就趕
    快告訴我叔叔與我父親，請他們出面處理等語。
五、經查：
（一）被告在警訊中固坦承：「我將丁○○之支票與本票開出總
      面額為新台幣貳佰貳拾萬元正，共八張（本票二張、支票
      六張）…」「支票到期日為八十七年元月二十日乙張、八
      十七年元月二十二日乙張、八十七年元月二十四日乙張、
      八十七年二月十日乙張、八十七年二月十五日乙張、八十
      七年二月二十日乙張，共六張（其中有五張為面額貳拾萬
      元，乙張為貳拾伍萬元）。本票到期日為八十七年元月十
      日乙張、八十七年元月十一日乙張（兩張都是伍拾萬元）
      。」（87年偵字第1080號偵卷第4頁、第5頁），且證人即
      承辦警員劉興坤供證上開筆錄確係根據被告回答之內容而
      作記載等語（本院前審卷第44頁91年4月17日筆錄）。
（二）本案兩張本票、六張支票之系爭票據中，本票僅有一個到
      期日，所以並沒有偽造有價證券行為之完成，而且支票是
      否有完成發票事實，都是依被告自白所述，事實上是否如
      被告警詢時所述，並不能證明確有其事，而用來證明被告
      確有完成李隆盛票據的發票行為，所以僅依被告自白之唯
      一證據即不能作為被告確犯有偽造有價證券的行為。竊盜
      罪部分，因為此部分為告訴乃論之罪，丁○○並沒有提出
      告訴，所以即不能追究被告之竊盜罪。且承辦警員劉興坤
      供稱「沒有印象有看到支票」（本院前審卷第45頁91年4
      月17日筆錄）。
（三）次查，本案爭執之處為系爭票據上是否具備，依現有資料
      ，本案票據並不具備有認定被告有罪之事項。因為現在並
      沒有看到實際之票據所以並不能認定僅以被告之自白即認
      定被告有偽造丁○○票據之犯罪事實。
（四）被告在警詢時表示是同學「甲○○」介紹認識「乙○」，
      本院審理中從電腦系統查詢戶口資料查得全國姓名有關「
      甲○○」及「乙○」者，供被告辨識，被告稱從此資料中
      我辨識不出來。按被告並無自證無罪之義務，則更無自證
      有罪之義務，何況被告有保持緘默之權。且檢察官亦未能
      指出究竟係那一位，本院無從傳訊「甲○○」及「乙○」
      。
（五）本院函詢萬泰商業銀行，結果萬泰商業銀行於94年9月25
      日以泰中壢字第09401250232 號函覆本院稱：所述丁○○
      帳戶票據往來並無退票紀錄（附本院卷）。是不能辨別被
      告有無偽造丁○○領用之支票，有否經被告偽造。
（六）綜上所述，本案並無前述如附表之票據，無從認定票據是
      否完成必要記載事項。且無票據上之印文可資比對，不能
      認定被告有偽造印章之行為。此外，本院查無其他積極事
      證，足認被告有此部分犯行，不能證明被告此部分犯罪。
（七）未查被告與其叔丁○○為三親等旁系血親，依刑事訴訟法
      第180條第1項規定，屬於得拒絕證言之親屬關係，而拒絕
      證言權之內容，包括豁免充當證人，豁免證述以及豁免提
      出證據之責任。本件被告及證人丁○○對於提出系爭支票
      、本票一節，既未曾表示拋棄拒絕證言權，故本院即無從
      強制提出所謂偽造支票、本票，併此明。
六、原審不察，就偽造有價證券罪部分，為被告丙○○有罪之判
    決，尚有未洽。被告丙○○上訴意旨指摘原判決此部分不當
    為有理由，應由本院將原判決關於偽造有價證券罪部分撤銷
    改判，諭知被告丙○○無罪之判決。
據上論斷，應依刑事訴訟法第369條第1項前段、第364條、第299
條第1項前段、第300條、第301條第1項前段，刑法第56條、第21
6條、第21 0條、第339條第1項、第55條、第47條、第 2條第1項
前段、第41條第1項、第38條第1項第3款、第219條、罰金罰鍰提
高標準條例第1條前段、第2條，判決如主文。
本案經檢察官許仲瑩到庭執行職務。
中    華    民    國    95    年    1     月    25    日
                  刑事第六庭    審判長法  官  陳  祐  治
                                      法  官  蔡  聰  明
                                      法  官  王  炳  梁
以上正本證明與原本無異。
如不服本判決，應於收受送達後十日內向本院提出上訴書狀，其
未敘述上訴之理由者並得於提起上訴後十日內向本院補提理由書
（均須按他造當事人之人數附繕本）。
                                      書記官  潘  大  鵬
中    華    民    國    95    年    1     月    27    日
附錄：本案論罪科刑法條全文
刑法第216條：
行使第二百十條至第二百十五條之文書者，依偽造、變造文書或
登載不實事項或使登載不實事項之規定處斷。刑法第二百十條偽
造、變造私文書，足以生損害於公眾或他人者，處五年以下有期
徒刑。
刑法第210條：
偽造、變造私文書，足以生損害於公眾或他人者，處五年以下有
期徒刑。
刑法第339條：
意圖為自己或第三人不法之所有，以詐術使人將本人或第三人之
物交付者，處五年以下有期徒刑、拘役或科或併科一千元以下罰
金。
以前項方法得財產上不法之利益或使第三人得之者亦同。
前二項之未遂犯罰之。
附表：
 ┌──┬──────┬───────────┬───┐
 │編號│金額：新台幣│支票為發票日，本票為到│備  註│
 │    │            │期日                  │      │
 ├──┼──────┼───────────┼───┤
 │一  │二十萬元    │八十七年一月二十日    │支票  │
 ├──┼──────┼───────────┼───┤
 │二  │二十萬元    │八十七年一月二十二日  │支票  │
 ├──┼──────┼───────────┼───┤
 │三  │二十萬元    │八十七年一月二十四日  │支票  │
 ├──┼──────┼───────────┼───┤
 │四  │二十萬元    │八十七年二月十日      │支票  │
 ├──┼──────┼───────────┼───┤
 │五  │二十萬元    │八十七年二月十五日    │支票  │
 ├──┼──────┼───────────┼───┤
 │六  │二十五萬元  │八十七年二月二十日    │支票  │
 ├──┼──────┼───────────┼───┤
 │七  │五十萬元    │八十七年一月十日      │本票  │
 ├──┼──────┼───────────┼───┤
 │八  │五十萬元    │八十七年一月十一日    │本票  │
 └──┴──────┴───────────┴───┘


司法院資訊處製作；財團法人民間司法改革基金會備份。
